【裁判字號】    95,交上更(一),5
【裁判日期】    951005
【裁判案由】    業務過失致死
【裁判全文】
臺灣高等法院高雄分院刑事判決     95年度交上更(一)字第5號
上  訴  人
即  被  告  丙○○
上列上訴人因過失致死案件，不服臺灣高雄地方法院90年度交易
字第722 號中華民國92年3 月13日第一審判決（起訴案號：臺灣
高雄地方法院檢察署90年度偵字第17636 號），提起上訴，判決
後，經最高法院發回更審，本院判決如下：
    主  文
上訴駁回。
    事  實
一、丙○○自民國84年11月8 日起領有職業聯結車駕駛執照，平
    日以駕駛營業用砂石車為業，為從事駕駛業務之人。於89年
    4 月1 日17時40分至45分許，駕駛原為豐富貨櫃儲運股份有
    限公司（以下簡稱豐富公司）所有，原牌照號碼為XP-899號
    之營業用貨櫃曳引車上面附載1 部挖土機，沿高雄縣美濃鎮
    ○○里○○○○道路由東往西方向行駛，至該產業道路十字
    路口交通號誌燈下，當時天候陰、路況良好，其原應注意汽
    車行進中駕駛人應注意車前狀況，隨時採取必要安全措施，
    於行至交岔路口時，亦應隨時注意路口及兩側車道之狀況，
    而依當時情形又無不能注意之情事，竟疏於注意，未留意前
    方及交岔路口車輛之動態，而貿然於路口未減速行駛，適有
    李劉和娣騎乘牌照號碼為000-0000號機車，亦沿該交岔路口
    之另一條南北向之產業道路由南往北行駛時，因煞避不及，
    丙○○所駕駛之營業用大貨車前保險桿碰撞該機車後，李劉
    和娣因此人車倒地，受有顱內出血等傷害，經送醫急救後，
    因長期臥床，而併發雙側肺炎、尿路感染、慢性阻塞性肺炎
    、外傷性水腦症，延至90年5 月18日不治死亡。
二、案經被害人李劉和娣之夫乙○○訴由高雄縣警察局旗山分局
    報請及臺灣高雄地方法院檢察署檢察官相驗後主動簽分案偵
    查起訴。
    理  由
壹、證據能力方面：
一、按被告以外之人於偵查中向檢察官所為之陳述，除顯有不可
    信之情況者外，得為證據。刑事訴訟法第159 條之1 第2 項
    定有明文。查本件證人丁○○、甲○○等人於檢察官偵查中
    經具結後所為之陳述，查無顯不可信之情況，依上開規定，
    均有證據能力。至證人丁○○、甲○○、劉盛原、劉家慶、
    吳伯宗、羅紹春、楊春發、練安康、劉欽安、戊○○等人於
    審判中具結後所為之陳述，依法均有證據能力。
二、又(一)除顯有不可信之情況外，公務員職務上製作之紀錄文書
    、證明文書。(二)除顯有不可信之情況外，從事業務之人於業
    務上或通常業務過程所須製作之紀錄文書、證明文書。(三)除
    前2 款之情形外，其他於可信之特別情況下所製作之文書。
    亦得為證據，刑事訴訟法第159 條之4 亦有明文。查本件關
    於高雄市邱綜合醫院病歷、交通事故調查報告表、診斷證明
    書、變死案件初步調查報告表、相驗屍體證明書、檢察署驗
    斷書、勘驗筆錄、高雄縣消防局函、監理處所函、國稅局、
    中央健康保險局、財政部財稅資料中心、勞保局、大東醫院
    、高雄榮民總醫院等函，均係公務上或業務上之紀錄文書、
    證明文書，依上開規定，亦有證據能力。
三、按「被告以外之人於審判外之陳述，雖不符前4 條之規定（
    即傳聞法則例外得為證據之情形），而經當事人於審判程序
    同意作為證據，法院審酌該言詞陳述或書面陳述作成時之情
    況，認為適當者，亦得為證據。」；「當事人、代理人或辯
    護人於法院調查證據時，知有第159 條第1 項不得為證據之
    情形，而未於言詞辯論終結前聲明異議者，視為有前項之同
    意。」，刑事訴訟法第159 條之5 定有明文。查本件關於卷
    附之照片、車輛行車事故鑑定委員會之鑑定函等證據，於本
    院調查證據時，當事人檢察官及被告均未於言詞辯論終結前
    聲明異議，本院審酌證人之陳述以及物證、書證作成時之情
    況，認為適當，依上開規定，均得為證據。
貳、實體方面：
一、訊據上訴人即被告丙○○矢口否認有何犯行，辯稱：我當時
    並未駕駛該營業用大貨車，駕駛者係家父林申松，而當日我
    與胞弟林光雄自離案發現場不遠之祖母家欲返家，在途中因
    見家父林申松所有之怪手在案發現場，才與林光雄前去查看
    ，並因家父林申松命我隨同救護車及被害人共至醫院，始與
    救護車一同離開等語。
二、然查：
（一）證人即被告之父林申松，於警方至案發現場瞭解案情時，
      稱其因駕駛系爭車輛與被害人李劉和娣所騎乘之機車發生
      擦撞（參警卷第1 頁），高雄縣警察局旗山分局遂認證人
      林申松涉犯刑法第276 條第1 項之過失傷害罪嫌，將之移
      送臺灣高雄地方法院檢察署（以下簡稱高雄地檢署）偵辦
      ，高雄地檢署偵查結果，認為林申松並非當日駕駛系爭車
      輛之駕駛人，而於90年8 月3 日以89年度偵字第18839 號
      案為不起訴處分並確定在案1 節，有該警訊筆錄及不起訴
      處分書在卷可稽。再系爭車輛原係豐富公司所有、原牌照
      號碼為XP-899號之營業用貨櫃曳引車，並已於83年2 月21
      日辦理停駛登記並繳回牌照2 面及行照1 枚予高雄市監理
      處，嗣於84年1 月16日辦理停駛轉繳銷登記等情，有高雄
      市監理處高市監二字第0910018497號函附卷可參（參89年
      度偵字第18839 號卷第17頁、第18頁之照片及原審卷第14
      6 頁之函文），先予敘明。
（二）證人林申松雖於原審時到庭證稱：案發當日我剛好從工作
      地點駕駛系爭車輛上載該挖土機欲返家，惟行至該案發地
      點時，我並無撞擊被害人所騎乘之機車，被害人是自己摔
      倒的，我為了救人才下車查看並報案，另請求當時亦在現
      場之證人甲○○幫忙抬救被害人等語，而被告之原審辯護
      人亦辯稱當日報案者確為證人林申松本人（參原審卷第56
      頁），惟經原審向高雄縣消防局函調案發當時之緊急傷病
      送醫服務登記簿（參原審卷第30頁），可知當日所記載之
      報案人為「陳先生」，並非林申松；證人劉家慶於原審審
      理中雖證稱：「當時我看到林申松在現場以及另外1 個人
      在打電話。」等語（參原審卷第81頁），至林申松所述之
      現場證人甲○○先於原審審理中證稱：「（是誰去報警的
      ？）林申松。」等語（參原審卷第46頁），嗣於上開證人
      劉家慶證述後，證人甲○○即翻異前詞改稱：「…我有看
      到一位男子在打電話，我就去幫忙救人，我把被害人扶起
      來，我當時還用腳去踩籬笆，我和司機一同去救他，我後
      來就去叫救護車，我當時的手機是0000000000，我是用這
      支電話叫救護車的。」、「（當天除了你和林申松外，是
      否還有其他人？有，還有一位60幾歲的人來幫忙，就是之
      前在打電話的人。」等語（參原審卷第114 頁），再當日
      至案發現場處理車禍事故之員警劉盛原則係就「誰報案的
      」部分，證稱是119 通知的等語（參原審卷第46頁），足
      證並無人打電話通知警方系爭事故發生，而係經119 救護
      單位轉知警方。從而，既無人向警方報案，且向119 報案
      陳明系爭車禍事故發生，有人急待救護者，復為一不知年
      籍、姓名之「陳先生」或係證人甲○○，足證證人林申松
      於案發後絕無撥打電話予任何警察機關或救護系統；又不
      論報案者究為不知姓名年籍之「陳生先」或係證人甲○○
      ，證人甲○○皆明知報案者並非林申松，其卻與證人林申
      松於一開始故稱林申松始為報案者，其此部分證詞已有可
      疑。
（三）再自證人甲○○於檢察官偵查中證稱：「當時我正要回家
      ，在十字路口時看到1 部拖板車，後面有載挖土機停在十
      字路口，那個司機正在打電話叫救護車，他說幫忙救人。
      」，「看到的司機是老的那一個（即林申松）」（18839
      號偵查卷第63頁），嗣後於原審審理中則證述：「我是從
      事務農，我從那裡回家，我要轉彎的時候，我有看到有部
      車子在馬路上，我認為我過不去，我就過去看，我有看到
      1 位男子在打電話，我就去幫忙救人，我把被害人扶起來
      ，我當時還用腳去踩籬笆，我和司機一同去救他…」、「
      （當天的司機是誰？）是林申松。」、「當天還有1 位60
      幾歲的人來幫忙，就是之前在打電話之人」等語（參原審
      卷第114 頁），及「（本案案發當時情形你是否有看到？
      ）當時我在田裡工作，後來我要回家，在離800 公尺左右
      ，我看到司機從車子上下來，這時我看到路上1 部卡車停
      在路中間，車上司機下來，並說車子底下有人…」等語（
      參原審卷第45頁），復於本院審理中證稱：「我當時要回
      家，有看到大卡車載運挖土機，司機在講電話，…」，「
      我到達的時候，看見司機在車上駕駛座打電話，一直打，
      而且下車來，等到司機講完電話我就問他發生何事，司機
      告訴我說田裡有躺著1 個人。」，「當時還有另外1 個人
      和我和司機共同把被害人抬起來…」云云（見本院95年9
      月28日審判筆錄），不僅就在現場打電話之人以及叫救護
      車之人究係何人，前後所證不一致，就證人到達現場當時
      ，司機是否仍在駕駛座上打電話亦互有不符。且其所證現
      場有3 人一節，亦與證人劉家慶（即釋心寬法師）於原審
      審理中所證「現場只有2 個人在場」、「我們裡面的人就
      下來幫忙」等情互異（見原審卷第84頁），其證言顯係事
      後迴護被告之詞，不足採信。更何況證人亦自承其並未看
      到車禍現場發生情形，其縱有車禍後在返家途中，參與救
      傷之行動，並於當時看到證人林申松自系爭車輛下車，因
      已經是車禍發生以後之事情，不能排除被告丙○○已經離
      開現場，而由證人林申松自該拖板車下車後，證人甲○○
      因此逕認林申松為該車輛之駕駛人，是證人甲○○之證言
      自不足為被告有利之認定。另證人劉家慶（即釋心寬法師
      ）於原審審理中雖證稱：「我們作往生法會，作完後，我
      們要回家，路過看到一位女士受傷倒在地上」，「（你是
      否有看到他們碰撞情形？當時有誰在現場？）沒有；當時
      我有看到林申松在現場以及另外1 個人在打電話，沒有看
      到丙○○」云云，然其復證稱：「我們到的時候，他（林
      申松）已經在地上了，我沒有看到他從駕駛座下來。」，
      「大約10幾分鐘救護車才到，已經有很多人圍觀，我沒有
      注意看到是否有丙○○，只有看到林申松。」，「（救護
      車到的時候丙○○是否有上救護車）沒有。」等情，則其
      既係案發後始到達現場，又未注意圍觀之人群中是否有丙
      ○○在場，已不足以證明車禍當時之駕駛人係何人，又其
      所證救護車到的時候丙○○沒有上救護車之事實，亦與被
      告所自承其有一起上救護車之情節不符又被告丙○○表示
      事後有在現場，復與證人所證「沒有看到丙○○」互異，
      是其所為上開證言顯與事實不符，亦不足為被告有利認定
      之依據。
（四）被告於系爭車禍事故發生後，既已隨同救護車離去，而未
      留置於現場，若其確為本件事故之肇事者，其可能出現在
      案發現場之最早時刻，並於案發當時，救援傷者之路人或
      救護人員皆未到達現場時，於肇事後逃逸再回到現場，佯
      稱其僅為路過之人。且證人林申松於警員到達案發現場時
      即一再陳稱其即為系爭車輛之駕駛人，並因此經警局移送
      高雄地檢署偵辦調查，被害人之夫即告訴人乙○○亦認林
      申松即為真正之駕駛人，並請求檢、警機關對之調查訴追
      犯罪。是於當時告訴人乙○○並無尋覓不到駕駛者之情形
      ，且經原審依職權調查之結果，被告名下並無任何不動產
      ，亦無任何正常固定之薪資收入暨申報稅捐之情形，反係
      其父林申松不但有固定之工作，名下甚有房屋、土地及汽
      車（此可參原審卷第156 頁至第160 頁、第167 頁），其
      經濟能力應較被告優越，故告訴人應毋需為找人負責而羅
      織被告為駕駛者，並自陷於林申松可能因此受到不起訴處
      分確定，而實非駕駛人之被告終因查無實證而亦經判決無
      罪確定，而致無人對此車禍事故負責之危險情境中。故告
      訴人乙○○寧捨對林申松之訴追，反堅持被告丙○○始為
      駕駛者，並請求傳訊證人丁○○為證，其應無故意誣陷被
      告之理。
（五）證人丁○○於偵訊中就案發情形之描述為：「當天下午5
      點40分左右，我剛好經過十字路口，看到拖板車停在十字
      路口附近靠近左邊的方向，我沒看到擦撞，我看到司機下
      車在看車子下面…。」、「（貨車司機長相？）瘦瘦的，
      好像2 、30歲，我確定司機不是林申松，因林申松我之前
      認識，並且很熟，如果是他就會叫我去幫忙。」等語（參
      89年度偵字第18839 號卷第55頁）、「（你當時是否看到
      丙○○從車子下來？）我89年4 月1 日下午大約5 點45分
      左右，我剛好經過那邊，我有看到他從駕駛座下來，走到
      右邊駕駛座旁邊的位置，他蹲下來，那個人就是庭上丙○
      ○。」、「他父親林申松是否在現場？）他沒有在現場。
      」、「（林申松隔多久才來？）我不曉得，我停一下大約
      1 、2 分鐘，我就走了，走之前還沒看到他父親。」等語
      （參90年度他字第2437號卷第15頁），且於原審審理中亦
      證稱：「（89年4 月1 日18時20分許，在美濃鎮發生這件
      車禍的情形你是否有看到？）當天我剛好經過那裡，這部
      肇事車子剛好停在過了紅綠燈的十字路口，我看到司機從
      駕駛座下來，走過右邊，蹲下來看車子底下的情形，我又
      看到一部機車倒在籬笆下」、「（當時這位司機是誰？）
      是丙○○，不是他爸爸，因他爸爸跟我認識就會叫我。」
      、「（當時是否認識丙○○？）不認識，但我認識他爸爸
      ，認識很久了。」、「（現場除了被告外，是否還有其他
      人？）沒有。」等語（參原審卷第22頁）；復於本院審理
      中證稱：「（你當天到達現場的時候是車禍發生多久的時
      間？）當天就是剛剛發生的時候，我就剛到，但我沒有看
      到車子碰到人的情節。」，「（當時是否有看到在庭的被
      告在場？我當時有看到在庭被告丙○○從駕駛座車廂跳下
      來，然後蹲下去看車子下面。」，「（當時看到車禍的時
      候在場有幾人？）只有駕駛1 人。」。「（經過多久有看
      到別人在作法事？）我是要去我親戚家的時候，看到的，
      我經過的時候去問被害人家屬被害人情形，他問我車禍情
      節。」，「（是乙○○來問你還是你去問李煥明？）是乙
      ○○來問我。」，「（在此之前乙○○是否知道你有看到
      車禍情節？）不知道。」，「（乙○○問你何事？）我告
      訴他車禍當天我有路過，他要求我留下住所，可以作證。
      」等語（見本院95年9 月28日審判筆錄），其所為之證述
      始終相符，且皆一再指認被告丙○○確於案發當日下午約
      5 點40分、45分許在案發現場出現，並自系爭車輛上下車
      而至車頭右側車身下查看，當時亦無其他人在場等情；再
      參以案發當日高雄縣消防局緊急傷患送醫服務登記簿係登
      載報案時間為4 月1 日18時15分（即下午6 時15分）、到
      場時間為4 月1 日18時22分，是顯見被告確實在證人林申
      松、執勤員警劉盛原及救護車到達前，即已在案發現場。
      又被告及其辯護人雖一再辯稱證人丁○○並無出現於案發
      現場及其證言之可信度，然證人丁○○與被告甚或其父林
      申松間並無仇恨或過節，且與林申松復為舊識，參以告訴
      人乙○○亦無誣指被告始為駕駛人之動機，已如上述，更
      遑論與被告、林申松間並無特別利害關係之證人丁○○，
      是其所述並非不實之虛偽陳述。至證人丁○○既早於證人
      林申松、甲○○及救護車先到達現場，嗣並隨即離去，自
      無可能與林申松與甲○○共同救助傷者，況因被害人李劉
      和娣係倒臥於路旁農田中，該農田與路面落差相當大，故
      僅能看到高於路面之機車，是丁○○證稱其並無看到被害
      人部分，亦屬合理，是被告以此為辯，主張證人丁○○並
      未至案發現場等語，亦不足採信。又證人丁○○既係路過
      該地，且無停留許久之時間，是其縱有錯認機車停放之方
      向，亦不得據此逕認其所為之證述為虛偽。另當日報案時
      間為18時15分，惟證人林申松卻於警訊中陳稱其被害人發
      生車禍之時間係89年4 月1 日18時20分（參當日之警訊筆
      錄），前後時間已顛倒，此亦有矛盾可疑之處。且證人丁
      ○○之證詞與告訴人乙○○陳述相吻合，原審於90年12月
      3 日審判時，將證人丁○○與告訴人乙○○隔離訊問，證
      人丁○○結證：「（告訴人如何找到你？）我經過案發那
      裏，發現道士在那裏誦經，我就停下來，我就問他們何事
      ，我就告訴他們我有看到案發情形，他們就把我的地址抄
      下。」等語（見原審卷第22頁、第23頁），告訴人乙○○
      陳稱：「（後來如何找到證人丁○○？）我們到現場做法
      事，我看到丁○○與現場的一些人在談有關這件事的談話
      ，我就過去找證人幫忙。」等語（見原審卷第23頁），而
      本件被害人雖係延至90年5 月18日不治死亡，但被害人因
      車禍手術後嚴重昏迷，呈植物人狀態，其家屬乃依民間習
      俗曾於89年4 、5 月間，至車禍現場為被害人收回失散之
      魂魄，希望被害人早日清醒，此有證人戊○○於本院審理
      中證稱：「（從事何業？）收驚，並非道士。」，「（是
      否會作法事？）不會。」，「（89年4 月中旬在場被告乙
      ○○是否委請你做法事？）有這回事。」，「（作法事的
      時候乙○○的太太是否過逝？）當時只是收驚，不是往生
      法事，乙○○的太太尚未過逝。」，「（是否知道乙○○
      太太的情形？）我在現場作一作之後，就去醫院做把被害
      人的靈魂還給被害人的法事。」，「（風俗是否有人收驚
      帶去醫院？）應該是收魂去醫院給被害人，這是很常見的
      情形。」之證言可證（見本院95年9 月28日審判筆錄）。
      並非直至被害人往生時始至車禍案發現場做往生之法事，
      因此證人丁○○是在89年4 、5 月間在案發現場撞見前開
      法事而詢問時，為告訴人聽聞才獲知上情，故證人丁○○
      先後於偵查中90年3 月28日、90年5 月3 日及90年6 月4
      日到高雄地檢署作證，時間上並無衝突，被告之原審選任
      辯護人對此有所質疑，乃是誤會證人丁○○撞見被害人家
      屬做法事係被害人往生之時，故證人丁○○上開證述與事
      實並無不符，洵屬可採。
（六）被告復稱其係搭乘其胞弟林光雄所駕駛之車輛自祖母家欲
      返家，在途經案發現場時，因見其父林申松所有之推土機
      於附近，乃至現場查看等語。然證人林光雄就此於原審隔
      離訊問下卻證稱：「（你哥哥當天在那裡？你們何時離開
      你奶奶家？）我開車載他去我奶奶家，我是和他一起去的
      。之後我們下午3 、4 點左右出來，天色有點暗，因當天
      下著毛毛雨，出來之後我看左邊，看到1 部載怪手的卡車
      。」、「我本來車子停在事發路口前，後來因擋住路，我
      就開到南邊過路口。我哥哥是還沒有過路口的時候就跟我
      一起下車了，後來因為我的車擋到路，我就再去停我的車
      ，停完之後我就看到救護車過來了。」、「（你到達現場
      的時候，你父親是否有在場？）有，甲○○也在場。」、
      「（後來情形？）我先看傷者的情形，後來救護車來了，
      我就幫忙救護傷者送上救護車。幫忙救護的人員有我、我
      父親、甲○○及消防人員，我哥哥當時沒有做什麼，送上
      擔架的時候我就叫我哥哥跟著救護車走，我陪我父親。」
      等語，核與被告於原審當同日所為之辯述：「（你和你弟
      弟一起過去？）是。」、「（何時離開？）我們要回去煮
      飯，大約是車禍的時間離開」、「…我下車的時候我弟弟
      在車上，我就走過去我父親車子那裡，當時我也沒有看我
      弟弟是否有下車。」、「（你過去是否有做什麼？）我去
      的時候救護車就到了，我與救護車一起到，我去的時候我
      父親就叫我一起上救護車，我就和救護車一起走。」、「
      （你到達現場時，傷者是否已經抬上救護車？）有。我父
      親隨即就叫我和救護車一起離開。」等情間有諸多不同（
      以上參原審卷第127 頁至第131 頁），被告與其胞弟2 人
      就到達案發地點之時間及係何人叫被告上救護車部分所述
      不一；再被告既先於證人林光雄下車，其復稱到達現場時
      救護車亦同時到達，則依此推論，證人林光雄到達現場時
      ，救護車應早即於現場待命，證人林光雄又如何於到達現
      場時，先查看傷者之情形，並待救護車來時參與抬救被害
      人之救助行動？另於同日原審亦行隔離訊問之證人林申松
      乃先證述：「（到了現場的時候，他們2 個人（指林光雄
      與被告丙○○）是否有幫忙從事何事？）我跟甲○○及1
      位不認識的人將傷者扶到路邊。」、「（救護車來的時候
      ，你是否有幫忙扶傷者？）有。救護車來的時候我跟甲○
      ○幫忙救護人員將傷者抬上擔架。」等語（見原審卷第12
      9 頁），是可認證人林申松於當時並未見到證人林光雄與
      被告參與抬救被害人上救護車之救助行動，否則其於原審
      針對此一問題詢問時，應會立即回答，且於描繪抬救傷者
      時，不會獨漏其子林光雄而僅論及證人甲○○有參與抬救
      被害人之行為。是其所述即與證人林光雄上揭證言互為矛
      盾，縱其嗣於原審再次追問時，因驚覺該問題之答覆或有
      不妥，而改稱：「（抬上救護車的時候，林光雄是否有幫
      忙？）我記不清楚他是否有幫忙抬。」等語（見原審卷第
      130 頁），亦不足以推翻其與林光雄間上開證言之互異處
      。況證人林光雄與被告既皆稱其等係於返家途中於丁字路
      口發現左側與其等平行之道路上（約莫100 公尺左右之距
      離）停放其父之挖土機及拖車，始轉向予以查看，然系爭
      車輛並無懸掛車牌、該拖土機亦無明顯之特徵，且經原審
      請證人林光雄與被告當場繪測其等當時於丁字路口發現案
      發現場之位置觀之（參原審卷第18頁之B 點及第121 頁之
       C 點），其等之方向與案發時系爭車輛之方向係相同，皆
      朝向西方，且兩車係呈前後平行之相對位置，是被告與證
      人林光雄縱能自該處望向相距有100 公尺之案發現場，惟
      亦僅能看到系爭車輛之尾端，如何逕自確認為其父所駕駛
      之車輛，及其上附載之挖土機亦為父親所有。綜合上述，
      足證證人林光雄、林申松與被告所稱當日係被告與林光雄
      路過並一起到達案發現場1 節，乃係臨訟編篡之詞，為期
      脫免被告罪責所為，相互矛盾，不足採信。
（七）準此而論，證人林申松既未撥打電話報案，卻與證人甲○
      ○故意偽稱是其所為，並一再陳稱其即為當日該車之駕駛
      人，欲錯引檢、調人員認定其始為系爭車輛之駕駛者，而
      證人林光雄根本未於案發當日與被告共至案發現場，卻故
      為錯誤之證詞，而證人甲○○雖證述證人林申松就是當日
      之駕駛人，然其所看到的已經是案發後之情況，並非目睹
      案發時之狀況，故其就案發時駕駛者之真正身分部分之認
      知亦不足採信，至證人丁○○與被告既無嫌隙，其與告訴
      人更無故意誣陷被告之理由，已如上述，堪認其所證述被
      告始為當日之駕駛員一情，確為真實。從而，被告辯稱其
      並無駕駛系爭車輛，其僅係路過當地而前往查看，並隨同
      救護車至醫院部分，即屬卸責之詞，不足採信。
（八）又公訴人雖引用證人林申松於警局之說明，而認案發時間
      為當日18時20分（參當日之警訊筆錄背面第13行），惟依
      前述緊急傷病患送醫服務登記簿所載之報案時間為當日之
      18時15分許，可證實際案發時間應早於18時15分，故應以
      證人丁○○所證其到達案發現場之17時40分至45分為最接
      近案發之時間，應以此時間認定為案發時間，較符合實情
      。
（九）至被告聲請傳訊之證人羅紹春、楊春發、練安康等人，於
      本院前審92年8 月7 日調查時均結證：「林申松開卡車載
      怪手去工作，案發當天整天都在龜山那邊工作，下午6 點
      鐘的時候收工離開，工程只有做1 天。」等語，但對於在
      本院前審作證時距離案發時間（89年4 月1 日）已有3 年
      多之久，證人羅紹春、楊春發、練安康等人竟能對於當天
      在何處工作？共有幾人？該工程共做多久等情節，記憶如
      此清楚，但對於本件車禍發生之時間為何時，竟稱不知道
      等情，實有違常理。且證人即林申松案發當時之老闆劉欽
      安於本院前審同日亦到庭，告訴代理人詢問劉欽安時結證
      ：「（你有無做工人工作的紀錄？）沒有，他們都是做1
      天、半天的，隔幾天我就給錢。」等語，且證人對於工人
      工作從無紀錄，亦無任何領錢或付錢的單據，因此如何認
      定林申松於案發當天確實有在劉欽安處工作？又依被告庭
      提本院前審之調查證據聲請狀（92年6 月27日）所載：「
      …，林申松與證人羅紹春等人一起工作，直到當日下午17
      時以後始行離去…」，因此林申松於案發當天究為17時或
      18時收工，所述亦前後不一，故證人羅紹春、楊春發、練
      安康、劉欽安等人於本院前審之證詞，尚不足作為有利於
      被告之證據。
（十）被害人李劉和娣所騎乘之輕型機車，確遭被告所駕駛之系
      爭車輛擦撞，以致人車倒地一節，而被害人並因此受有顱
      內出血等傷害，經送醫急救醫治後延至90年5 月18日不治
      死亡等情，更有高雄榮民總醫院診斷證明書、邱綜合醫院
      診斷證明書等各1 份附警卷可參，且經高雄地檢署檢察官
      督同法醫師相驗明確，製有相驗屍體證明書、驗斷書、勘
      驗筆錄等資料各1 份（參90年度相字第837 號卷）在卷足
      憑，堪信為真實。然被害人死亡之時間距離本件車禍事故
      相隔1 年以上，而車禍後被害人顱內出血亦已開刀治療，
      早已出院，又依偵查卷附相關診斷證明，被害人除本案受
      傷外，尚曾經診斷有肺炎、高血鈉症、缺血性心臟病、膽
      泥及膽結石、肺炎雙側併敗血症呼吸衰竭、泌尿道感染、
      電解質不平衡、慢性阻塞性肺疾病等病症，則被害人真正
      之死因如何？與本件車禍有否因果相當關係？經本院前審
      向高雄榮民總醫院、邱綜合醫院及大東醫院調閱被害人在
      其等醫院住院就診之全部病歷資料附於本院前審卷可憑。
      又經本院前審傳訊鑑定人即當初相驗之法醫師吳柏宗於本
      院前審92年8 月7 日調查時結證：「根據家屬的陳述，被
      害人車禍前還會騎機車出去，表示這個人是正常的，與被
      告發生車禍後，日常生活什麼都不會，也沒有說過話、也
      無法自己大小便，日常生活完全無法自理，與植物人沒什
      麼兩樣，表示被害人所有的這些狀況，都是車禍顱內出血
      以後的結果。」、「（以鑑定人之專業判斷，被害人直接
      死亡的原因為何？）如我剛才庭呈的醫學報告所載，因為
      被害人躺在病床上，所以會導致肺炎雙側併敗血症呼吸衰
      竭、泌尿道感染，所以被害人死亡的原因還是因為車禍顱
      內出血而導致死亡。」等語（見本院交上訴卷第103 頁、
      第104 頁），可見被害人之死亡與本件車禍有相當因果關
      係甚明。
三、按汽車行駛時，駕駛人應注意車前狀況及兩車併行之間隔，
    並隨時採取必要之安全措施，此為道路交通安全規則第94條
    第3 項所明定。再汽車行駛至交岔路時，其行進除應遵守燈
    光、號誌或交通警察之指示，更應減速慢行以隨時注意路口
    狀況，並對於兩側之來車保持高度之注意。查證人林申松並
    非實際駕駛發生車禍車輛之駕駛員，已如前述，其所述發生
    車禍之情節自不足採信。而依本件之交通事故調查報告表所
    繪測之現場圖，可知系爭車輛於現場留下之煞車痕左右分別
    為4.35及6.7 公分，機車之刮地痕則長達6.70公分，且該刮
    地痕及煞車痕自交岔路之中心延至路旁之果園處等情，足認
    兩車應係在該交岔路之中心發生撞擊，而致被害人人車倒地
    ，而被害人與其所騎乘之機車亦因此滑向路旁之農田內，始
    會自交岔路之中心延至路旁之果園間有刮地痕之發生。另自
    案發後該輕型機車及系爭車輛之照片觀之（參89年度偵字第
    18839 號卷第17頁），該輕型機車之右後側車板亦確有經擦
    撞所留下之擦痕，而系爭車輛亦於車頭保險桿下方藍色之空
    氣濾清器部分留有擦撞痕跡，且機車本身留有疑似藍色之漆
    痕，此亦經高雄地檢署勘驗無誤（參89年度偵字第18839 號
    卷第10頁之勘驗筆錄及第12頁之照片），且依89年度偵字第
    18839 號卷第17頁正面第1 張及背面第3 張之照片觀之，系
    爭車輛確可能以其前車頭保險桿下方之位置與該輕型機車之
    右後側車板發生擦撞，兩者就該部分之高度為相當。再以系
    爭車輛與該輕型機車之煞車痕及刮地痕之起始位置觀之，可
    知被告係與被害人所騎乘之輕型車輛發生碰撞時始行煞車之
    動作，並可推論被告於行經該交岔路口時並未減速慢行，隨
    時採取安全之措施。而案發現場雖設有紅綠燈，然因被害人
    已死亡，本院亦無法還原案發時之燈號而判斷路權之所在（
    何方有行駛之權利），惟不論被告究為遵行綠燈前進，抑或
    闖越紅燈先行，以致系爭事故之發生，其本應注意汽車行進
    中應注意車前狀況，隨時採取必要安全措施，而依當時情形
    ，尚未日沒（依日沒時刻表所載，4 月1 日之日沒時間為18
    時14分），光線良好；現場四處均為稻田，有現場照片可證
    ，視野甚佳；於其通過十字路口時，就對向或附近是否有機
    車等車輛駛近，或擬越過十字路口，均可一覽無遺，又無不
    能注意之情事，竟疏於注意，未留意前方及交岔路口車輛之
    動態，而貿然於路口未減速行駛，以致發生本件車禍，是其
    對系爭車禍事故之發生，確有過失刑責。又該路口並非無號
    誌之交岔路口，此可以本件道路交事故調查報告表所載發生
    地點為：「高雄縣美濃鎮○○○○里○○道路十字路口【紅
    綠燈】下」云云為證，本件僅係案發當時之交通燈號如何未
    明，是公訴人逕認此為無號誌之交岔路口，即有未當；然此
    雖非無號誌之交岔路口，然任何車輛通行路口時，本即應隨
    時保持注意，觀察兩側是否有來車及路口之車況，並減速慢
    行，是該路口有無交通號誌仍無礙本院上開判斷，併此敘明
    。綜上所述，被告上開所辯，顯係卸責之詞，不足採信，本
    件事證明確，被害人之死亡與被告之過失駕駛行為間，確有
    相當之因果關係，應可認定，被告業務過失致死犯行，堪以
    認定。至被告於本院前審雖聲請傳訊證人李運臣，然被告並
    未提供證人李運臣之住址供本院傳訊，本院自無從傳訊，且
    證人李運臣為被告案發時之老闆，被告亦供稱案發當天並無
    工作等情，本院認被告於案發當天既無前往工作，其行蹤老
    闆又不知悉，因此證人李運臣對於案發當天被告之行蹤既不
    知情，自無傳訊證人李運臣到庭之實益及必要，核此敘明。
四、被告丙○○自84年11月8 日起領有職業聯結車駕駛執照，平
    日以駕駛營業用砂石車為業，為從事駕駛業務之人，為被告
    所自承，並有交通部公路總局高雄區監理所91年高監駕字第
    9155820 號函1 份在卷可參（參原審卷第152 頁），且被告
    既於案發當時領有職業聯結車之駕駛執照，並以從事駕駛營
    業曳引車為業，此據其供明在卷，為從事駕駛業務之人，是
    其於執行業務中開車肇事致被害人死亡，核被告所為，係犯
    刑法第276 條第2 項之業務過失致人於死罪。公訴人認被告
    所為係犯刑法第276 條第1 項之過失致死罪，尚有未洽，起
    訴法條應予變更。另按被告丙○○行為後，刑法已經於94年
    2 月2 日修正公布，自95年7 月1 日施行，就刑法第33條第
    5 款關於罰金之規定，已由原規定「1 元（指銀元）以上」
    變更為「新臺幣1,000 元以上，以百元計算之。」，比較修
    正前後關於罰金刑處罰之標準，以95年7 月1 日修正公布施
    行前之規定，較有利於被告，依刑法第2 條第1 項前段，應
    適用修正前之行為時法處斷。
五、原審以被告罪證明確，因而變更起訴法條，並依刑法第276
    條第2 項、罰金罰鍰提高標準條例第1 條前段之規定，並審
    酌被告前未曾有期徒刑以上刑之宣告，此有被告刑案資料查
    註紀錄表及臺灣高等法院被告全國前案紀錄表各1 份在卷足
    參，品行尚屬良好，僅因一時疏失，疏未注意，致被害人死
    亡，雖否認犯行，然其於偵審中之犯後態度尚稱良好，惟迄
    今仍未與被害人之家屬達成和解，並無悔意等一切情狀，量
    處有期徒刑8 月，認事用法核無違誤，所處之刑亦屬適當。
    被告上訴意旨，仍執前詞，否認犯罪，指摘原判決不當，為
    無理由，應予駁回。又行為後法律有變更者，依修正前刑法
    第2 條第1 項之規定，以適用裁判時法為原則，如行為時法
    有利於行為人，則例外適用行為時法；依修正後刑法第2 條
    第1 項規定，以適用行為時法為原則，惟如裁判時法有利於
    行為人，則例外的適用裁判時法。以往實務見解，認原判決
    未及比較適用新舊法時，上訴後，雖比較結果以舊法有利於
    行為人，而原判決別無其他撤銷事由，仍應由本院以此為由
    撤銷改判。惟修正後之規定係以適用行為時法為原則，因此
    原判決雖未及比較適用，然上訴本院後，經比較新舊法，行
    為後之法律並非較有利於行為人，仍應適用行為時法，則原
    判決適用行為時法即無不當，自不構成撤銷之事由，併予敘
    明。
據上論結，應依刑事訴訟法第368 條，判決如主文。
本案經檢察官張金塗到庭執行職務。
中    華    民    國    95    年    10    月    5     日
            刑事第五庭  審判長法  官  任森銓
                              法  官  陳  箐
                              法  官  曾逸誠
以上正本證明與原本無異。
如不服本判決應於收受本判決後10日內向本院提出上訴書狀，其
未敘述上訴理由者，並得於提起上訴後10日內向本院補提理由書
狀（均須按他造當事人之人數附繕本）「切勿逕送上級法院」。
中    華    民    國    95    年    10    月    5     日
                              書記官  蘇恒仁
附錄本判決論罪科刑法條：
刑法第276 條
因過失致人於死者，處2 年以下有期徒刑、拘役或2,000 元以下
罰金。
從事業務之人，因業務上之過失犯前項之罪者，處5 年以下有期
徒刑或拘役，得併科3,000 元以下罰金。


司法院資訊處製作；財團法人民間司法改革基金會備份。
